【裁判字號】    97,交聲,153
【裁判日期】    970430
【裁判案由】    違反道路交通管理處罰條例聲明異議
【裁判全文】
臺灣士林地方法院交通事件裁定         97年度交聲字第153號
原處分機關  交通部公路總局臺北區監理所
異  議  人
即受處分人  甲○○
上列異議人因違反道路交通管理處罰條例案件，對於交通部公路
總局臺北區監理所於民國96年12月26日所為之處分（原處案號：
北監自裁字裁40-Z9B001263號）聲明異議，本院裁定如下：
    主  文
原處分關於甲○○駕駛執照業經註銷仍駕駛小型車部分撤銷。
前開撤銷部分，甲○○不罰。
其餘異議駁回。
    理  由
一、原處分意旨略以：異議人即受處分人甲○○於民國96年12月
    12日凌晨2 時13分許，駕駛車號8880-RG 自用一般小客車，
    行經國道三號南下6 點3 公里處，有「汽車行駛高速公路速
    度超過規定最高速限20公里以上未滿40公里）」及「駕駛執
    照業經註銷仍駕駛小型車」之違規，故分別依道路交通管理
    處罰條例第33條第1 項第1 款、第21條第1 項第4 款規定，
    裁處異議人新臺幣（以下同）罰緩3,500 元，並依同條例63
    條記違規點數1 點及罰鍰9,000 元，並扣繳駕照。
二、聲明異議意旨略以：伊於95年12月14日已針對罰單送達之住
    址現非其本人居住處所提出申訴，但之後的罰單卻仍然寄送
    至本人未居住之地址。且伊於95年6 月15日換發新駕照時，
    監理所並未告知其有罰單40-ZBA039882號未繳清，並於95年
    8 月4 日註銷伊的駕照。而後於96年9 月20日違規遭警攔停
    舉發違規超速時亦未告知其駕照註銷之事，且在事後才舉發
    駕照註銷仍駕駛小型車之罰單。又於96年11月24日遭警攔停
    舉發駕照註銷仍駕駛小型車並予告知等語。
三、本院查：
  (一)撤銷不罰部分：
    (1)按汽車駕駛人，駕駛執照業經吊銷、註銷仍駕駛小型車或
      機器腳踏車，處6,000 元以上12,000元以下罰鍰，並當場
      禁止其駕駛，道路交通管理處罰條例第21條第1 項第4 款
      固有明文。惟本條之處罰，須以汽車駕駛人之駕駛執照經
      合法註銷，仍駕駛小型車為要件。
    (2)經查異議人雖曾因於94年12月4 日中午12時46分許，駕駛
      車號6W -7799號自用一般小客車，行經國道一號公路南向
      103. 3公里，有「在高速公路超速行駛」之違規，故依道
      路交通管理處罰條例第33條第1 項規定，於95年6 月19日
      裁處異議人罰鍰6,000 元，如逾期不繳納，自95年7 月20
      日起易處吊扣駕駛執照3 個月，並限於95年8 月3 日繳送
      ，未繳送駕駛執照者，自95年8 月4 日起易處吊銷，並逕
      行註銷駕駛執照，此有交通部公路總局臺北區監理所95
      年6 月19日北監自裁字裁40-ZBA039882號裁決書在卷可稽
      （見本院卷第15頁）。惟按：
      1.「為使行政行為遵循公正、公開與民主之程序，確保依
        法行政之原則，以保障人民權益，提高行政效能，增進
        人民對行政之信賴，特制定本法。」「本法所稱行政程
        序，係指行政機關作成行政處分、締結行政契約、訂定
        法規命令與行政規則、確定行政計畫、實施行政指導及
        處理陳情等行為之程序。」行政程序法第一條、第二條
        分別定有明文。行政機關之行政行為若無特別的排除行
        政程序法適用之明文規定，自應受行政程序法之規範，
        俾確保依法行政之原則，以保障人民權益，提高行政效
        能，增進人民對行政之信賴。又行政機關行使公權力，
        就特定具體之公法事件所為對外發生法律上效果之單方
        行政行為，皆屬行政處分，不因其用語、形式以及是否
        有後續行為或記載不得聲明不服之文字而有異（司法院
        大法官會議釋字第423 號解釋意旨參照）。是以交通部
        公路總局依據該局之組織條例第8 條規定制定交通部公
        路總局各區監理所組織通則，規範各區監理所組織，因
        此各區○○○○○道路交通管理處罰條例第92條第3 項
        規定，所訂定之違反道路交通管理事件統一裁罰基準及
        處理細則，對於違反交通規則之裁決，自屬行政處分，
        亦應受行政程序法之規範。
      2.又行政程序法第96條第1 項第6 款規定：行政處分以書
        面為之者其中應記載事項之一有「表明其為行政處分之
        意旨及不服行政處分之救濟方法、期間及其受理機關」
        。又觀諸違反道路交通管理事件統一裁罰基準及處理細
        則第45條規定：「違反道路交通管理事件，於行為人到
        案聽候裁決者，處罰機關經裁決後，應宣示裁決內容，
        並將聲明異議期間及提出書狀之機關，於宣示時一併告
        知，且記載於裁決書。違反道路交通管理事件，行為人
        不依規定自動繳納罰鍰，或不依通知限期到案，處罰機
        關逕行裁決者，得不宣示。但應依前項規定於裁決書載
        明應記載事項，並送達受處分人。」此規定即與上開行
        政程序法第96條第1 項第6 款規定之意旨相符，且其中
        更強調「應依前項規定於裁決書載明應記載事項，並送
        達受處分人」。申言之，行政程序法中所重視之教示制
        度，於違反交通規則之裁決非但亦須為同一之適用，尚
        且須要特別注意遵守，除確保依法行政之原則外，同時
        俾便人民於不服時能依其教示適時提出救濟，以保障人
        民權益。
      3.再修正前違反道路交通管理事件，受處分人於裁決後逾
        20日未向管轄地方法院聲明異議，或其聲明異議經法院
        裁定確定，而不依裁決或裁定繳納罰鍰或不繳送汽車牌
        照、駕駛執照者，依下列規定處理：一、罰鍰不繳者，
        如受處分人領有有效之汽車牌照、駕駛執照時，得以新
        台幣每滿1 千元罰鍰折算易處吊扣汽車牌照、駕駛執照
        1 個月，不足1 千元者，以1 千元計算，但易處吊扣期
        限不得逾3 個月；受處分人仍不於15日限期內繳送汽車
        牌照、駕駛執照者，吊銷其汽車牌照、駕駛執照。二、
        經處分吊扣汽車牌照、駕駛執照者，按其吊扣期間加倍
        處分，受處分人仍不於15日限期內繳送汽車牌照或駕駛
        執照者，吊銷其汽車牌照或駕駛執照。三、經處分吊銷
        、註銷汽車牌照、駕駛執照者，由處罰機關逕行註銷…
        ，違反道路交通管理事件統一裁罰基準及處理細則第61
        條第1 項第1 至3 款定有明文。須受處分人於裁決後「
        逾20日未向管轄地方法院聲明異議」，或「其聲明異議
        經法院裁定確定」而不依裁決或裁定繳納罰鍰或不繳送
        汽車牌照、駕駛執照者，才可依上開規定處理，且須符
        合前開要件不繳罰鍰，方易處「吊扣」汽車牌照或駕駛
        執照；受處分人仍不於15日限期內繳送汽車牌照、駕駛
        執照者，才可「吊銷」汽車牌照或駕駛執照。即罰鍰不
        繳之易處「吊扣」或「吊銷」，應不得僅以一紙裁決書
        上註明罰鍰新台幣多少，限於何時前繳納，逾期不繳納
        罰款時，自某年某月某日起，易處吊扣汽車牌照或駕駛
        執照，並限於某年某月某日前繳送執行，若未於該日前
        繳送，自某年某月某日起易處吊銷汽車牌照或駕駛執照
        ，並逕行註銷汽車牌照或駕駛執照。因行政機關為行政
        處分時，雖可於行政處分上同時預告不履行之法律效果
        ，惟此僅係行政處分之「預告行為」，行為人不履行時
        ，行政機關仍應另為一行政處分，非可依前開預告行為
        ，不經通知，逕自為其他易處之處分，允許上開行為，
        無異允許行政處分可以自己默默地進行，此戕害人民權
        益甚巨，且有違行政法裁量不得濫用之原則。換言之，
        修正前道路交通管理處罰條例第65條及前開規定雖有當
        事人不依限繳送之易處規定，但行政機關在執行該條規
        定，於當事人罰鍰不繳時，應另為「吊扣」之行政處分
        ，若行為人仍不於期限內繳送執行時，再為一行政處分
        ，易處「吊銷」，應依法如此循序漸進地處理，而非為
        省卻麻煩，可以在同一行政處分上同時諭知處罰鍰，若
        於期限內不繳，就直接易處吊扣，若仍不繳送，一定期
        限後，就直接易處吊銷，而可不必再通知當事人。
      4.書面之行政處分自送達相對人及已知之利害關係人起；
        書面以外之行政處分自以其他適當方法通知或使其知悉
        時起，依送達、通知或使知悉之內容對其發生效力，為
        行政程序法第110 條所明定。雖交通部為響應政府推動
        行政革新、簡化作業，而自89年6 月1 日起實施違規一
        次裁決作業，然確實落實依法行政之原則，才能以保障
        人民權益，增進人民對行政之信賴，因此裁罰一次性即
        若確有其必要，主管機關仍須修法後方可施行，否則前
        開一次裁決之合法送達僅一次，卻對異議人產生多個行
        政處分，無異讓受處分人喪失前開法律所規定救濟之權
        利，不但違反前開行政程序法第96條第1 項第6 款、第
        110 條及違反道路交通管理事件統一裁罰基準及處理細
        則第45條但書之規定，而且與母法（道路交通管理處罰
        條例）授權之目的未盡相符，亦與法律保留原則有違。
      5.據上說明，交通部公路總局臺北區監理所95年6 月19日
        北監自裁字裁40-ZBA039882號裁決書行政處分所為之一
        次裁決及送達，其處罰主文內容僅「罰鍰新臺幣6,000
        元整，並依第63條第1 項記違規點數1 點」部分屬有效
        確定之行政處分，其餘記載（包括自95年8 月4 日起易
        處吊銷，並逕行註銷駕駛執照），雖可生預告之效力，
        但仍非合法有效之行政處分。換言之，原處分機關逕行
        註銷異議人駕駛執照，尚未生合法之效力。
    (3)異議人之駕駛執照既未經合法註銷，原處分機關依原舉發
      機關之舉發，認定異議人有「駕駛執照業經註銷仍駕駛小
      型車」之違規，即非有據。異議人聲明異議，所述理由，
      雖非可採，惟原處分關於此部分，既有可議，本院爰依法
      將之撤銷，並另為異議人不罰之諭知。
  (二)違規超速部分：
    (1)按汽車行駛於高速公路、快速公路或設站管制之道路，不
      遵使用限制、禁止、行車管制及管理事項之管制規則，而
      有行車速度超過規定之最高速限或低於規定之最低速限者
      ，處汽車駕駛人3 千元以上6 千元以下罰鍰，道路交通管
      理處罰條例第33條第1 項第1 款及同條例第63條第1 項第
      1 款分別定有明文。
    (2)查異議人於96年12月12日凌晨2 時13分許，駕駛車號8880
      -RG 自用一般小客車，行經國道三號南下6 點3 公里限速
      90公里處，經雷達測明時速121 公里，超速31公里，經警
      攔停舉發等情，此據異議人於聲明異議人坦認「本人因工
      作須要開車…於96年12月12日遭警開罰」，並於本院調查
      時坦承：「伊不爭執有（超速）違規」等語，核與舉發違
      反道路交通管理事件通知單之記載相符，堪予認定。異議
      人雖於本院調查時一度否認為駕駛人，惟本件舉發違反道
      路交通事件通知單上實有異議人之簽名（見本院卷第33頁
      ），且異議人於本院調查前從未爭執其非駕駛人，其突然
      爭執並非駕駛人云云，應非可採。
    (3)異議人前揭駕駛汽車在高速公路違規超速之事證明確，原
      處分依道路交通管理處罰條例第33條第1 項第1 款、第21
      條第1 項第4 款規定，裁處異議人罰緩3,500 元，並依同
      條例第63條記違規點數1 點，即無不合，異議人就違規超
      速部分聲明異議，為無理由，應予駁回。
據上論斷，應依道路交通管理處罰條例第87條第1 項，道路交通
案件處理辦法第19條、第20條，裁定如主文。
中    華    民    國    97    年    4     月    30    日
                  交通法庭法  官  周群翔
以上正本證明與原本無異。
如不服本裁定，應於送達後5 日內，向本院提出抗告狀。
                          書記官  劉育君
中    華    民    國    97    年    4     月    30    日


司法院資訊處製作；財團法人民間司法改革基金會備份。
